【裁判字號】    89,重上更(三),292
【裁判日期】    900330
【裁判案由】    過失致死
【裁判全文】
臺灣高等法院刑事判決                    八十九年度重上更（三）字第二九二號
    上  訴  人  臺灣士林地方法院檢察署檢察官
    上  訴  人
    即  被  告  乙○○
    選任辯護人  楊鴻基  律師
                陳蒨儀  律師
    上  訴  人
    即  被  告  丁○○
    選任辯護人  陳建宏  律師
右上訴人等因被告等過失致人於死案件，不服臺灣士林地方法院八十四年度訴字第三
六○號，中華民國八十四年十二月二十八日第一審判決（起訴案號：臺灣士林地方法
院檢察署八十三年度偵字第一○九五六號），提起上訴，經判決後，由最高法院第三
次發回更審，本院判決如左：
    主  文
原判決撤銷。
乙○○、丁○○均無罪。
    理  由
一、公訴意旨略以：被告乙○○前為位於臺北市士林區○○○路○段六八五號永勝大
    廈一樓之仕維生股份有限公司雙聖冰淇淋士林分站（簡稱：雙聖冰淇淋士林店）
    經理，被告丁○○為該店襄理。緣雙聖冰淇淋士林店懸掛在永勝大廈十二樓頂蓄
    水池上之廣告招牌，因颱風有部分被吹落損壞，被告乙○○身為經理，竟疏未指
    示店內職員注意招牌脫落有漏電之虞，應確實切斷供電直至修妥，或將脫落部分
    與電源截斷以維安全，竟任令該脫落之招牌散置於蓄水池頂地面，並仍由員工繼
    續於每日下午約六時許啟動招牌電源營業；被告丁○○亦疏未注意此事，仍繼續
    使用已有損壞之招牌，適有丙○○經營永好清潔事業有限公司，其子孫施智與李
    榮鴻在公司服務，二人於八十三年八月十六日下午一時二十分左右，至永勝大廈
    十二樓樓頂清洗蓄水塔，工作至二時許，被告丁○○因下雨天色昏暗，即將招牌
    開關打開，致使在蓄水池頂地面之白鐵皮質招牌漏電，經由潮濕之地面傳至正在
    抽蓄水池內剩餘水之馬達，使馬達故障。李榮鴻先發覺後，告知孫施智，於是孫
    施智即由池內爬出，欲了解情形，無意間觸及漏電之招牌，致感電休克後跌入蓄
    水池內，經搶救送醫，仍不治死亡。因認被告乙○○、丁○○均涉犯刑法第二百
    七十六條第一項之過失致人於死罪嫌云云。
二、按犯罪事實應依證據認定之，無證據不得推定其犯罪事實；又不能證明被告犯罪
    者，應諭知無罪之判決，刑事訴訟法第一百五十四條、第三百零一條第一項分別
    定有明文。又認定犯罪事實應依證據，為刑事訴訟法所明定，故被告否認犯罪事
    實所持之辯解，縱屬不能成立，仍非有積極證據足以證明其犯罪行為，不能遽認
    為有罪之認定；又事實之認定，應憑證據，如未能發現相當證據，或證據不足以
    證明，自不能以推測或擬制之方法，以為裁判基礎，最高法院三十年上字第一八
    三一號、四十年台上字第二八八號判例可資參照。
三、本件公訴人認被告乙○○、丁○○涉有前開罪嫌，無非以：檢察官相驗屍體證明
    書、驗斷書及內政部警政署刑事警察局八十三年九月七日刑醫字第一三七四號鑑
    驗書、台北市政府勞工局勞工檢查所八十三年十月四日北市工檢五字第一○七六
    二號函並附職業災害檢查報告書並所附照片，及檢察官履勘現場發現事故所在之
    處確有招牌置於蓄水池地面為其論據。
四、訊據上訴人即被告乙○○、丁○○則均堅決否認有何過失致人於死犯行，被告乙
    ○○辯稱：雙聖冰淇淋士林店懸於水塔頂上端之英文廣告招牌，於為颱風吹翻落
    於水塔頂之時，渠即已告知總公司，並通知負責維修之廠商即一鋒實業股份有限
    公司（下稱一鋒公司）檢修，渠已盡注意之能事，且當日渠休假在家，並非由其
    打開招牌電源開關等語；被告丁○○辯稱：伊不知廣告招牌會漏電，當時伊是襄
    理受訓，依公司職責，襄理管理八項事項，檢視維修係屬維修部門管理，與襄理
    職責無涉等語。
五、經查：
（一）本件被害人孫施智係因「前額部」觸電致心臟痙攣房室纖維勯動休克致死，其
      右頭（聶）部、右頰部及右肩及手背部、膝部有小指大碰擦傷，但均無骨折，
      為跌碰所生，此經檢察官率同法醫相驗屬實，有勘驗筆錄、相驗屍體證明書、
      驗斷書、照片十一幀，及內政部警政署刑事警察局八十三年九月七日刑醫字第
      一三七四號鑑驗書、同局八十四年八月一日刑醫字第七三四二九號鑑驗書附卷
      可稽（見相驗卷第十二頁、第二十至二十五頁、第二十八頁、第三十八至四十
      二頁、第四十七頁、原審卷第七十一頁）。
（二）次查，證人李榮鴻於警訊時證稱：「八十三年八月十六日下午約十三時三十分
      左右到達頂樓，利用頂樓樓梯間之電源接延長線至水塔入口處接抽水馬達，欲
      把水塔內的水抽乾以利清洗，接完電線後我與孫一起到水塔內照相，當時抽水
      馬達已開始抽水。」等語（見相驗卷第五頁正、反），及被告丁○○於檢察官
      八十三年九月七日偵查中供稱：「（八十三年八月十六日你何時開燈的？）中
      午用餐的時間，約是中午一點至二點之間。」等語（見相驗卷第四十五頁反面
      ），另參以證人即案發後前往施救之林金火證稱：「（雙聖冰淇淋店的招牌為
      何會在水塔上面？共有幾塊？）那是颱風吹的，共有兩塊在上面，一塊靠近水
      塔下去入口旁，有接電。」等語（見相驗卷第九頁反面），並有檢察官八十三
      年八月十七日現場履勘筆錄及現場Ｓ、Ｅ型廣告招牌二塊置於水塔上之照片可
      證（見相驗卷第十六、二十一、二十二頁），足見於案發當時，現場確實存有
      二個電源體，即Ｓ、Ｅ型廣告招牌及延長線基座，且均已通電等情，應堪認定
      。
（三）另查，證人李榮鴻於警訊時證稱：「我則欲至塔外拿東西，爬至延長線與抽水
      馬達銜接處，發現電線發出火花，疑似短路，就把抽水馬達電線拔掉，當時曾
      被電了一下，就再下塔內跟孫說電線壞掉了」等語（見相驗卷第五頁反面），
      及證人李榮鴻於檢察官八十三年八月十七日現場履勘時證稱：當時下著雨，該
      延長線插頭放置有潮濕等語（見相驗卷第十六頁）；而該延長線插座內二條電
      線已融在一起，且有部分電線外漏，並有一截電線被拉斷等情，此有原審八十
      四年六月九日刑事勘驗筆錄暨勘驗延長線之現場照片七幀附卷可稽（見原審卷
      第三十七至三十九頁）；又該延長線經送請內政部刑事警察局鑑定，認該延長
      線機座，有因絕緣欠佳發生漏電，致絕緣體炭化造成線路短路現象等情，亦有
      該局八十五年六月七日（八五）刑鑑字第三七五四二號函既所附延長線基座拆
      卸後之照片四幀在卷可稽（見上訴卷第一四一頁至一四二頁）；足證在被害人
      發生觸電之前，因該延長線與抽水馬達銜接處線路產生火花，導致該延長線基
      座內之絕緣體炭化造成現路短路，並有漏電現象，要無疑義；再者，證人李榮
      鴻證稱當時將抽水馬達電線自該延長線基座拔掉時，曾被電到等語，益證該延
      長線基座確已發生漏電之情事，亦要無疑義。雖證人李榮鴻於本院前審審理及
      本院受命法官於九十年二月九日調查時改稱拔掉抽水馬達電線時，沒有被電到
      云云（見上訴卷第四十一頁反面、一○七頁、一五八頁反面）；然證人李榮鴻
      上開之陳述，不惟與上開鑑驗書鑑驗結果相左，亦與其在警訊時之證述矛盾，
      其真實性若何，已非令人無疑；況通常人於事物之記憶係隨時間之經過而逐漸
      模糊，本件證人李榮鴻於警訊時之證述，係最接近事實發生之時點，其記憶自
      最為清晰，且其於斯時亦無不能記憶之情事，是證人李榮鴻就同一事實為先後
      不同之供述，自以證人李榮鴻於事發同日（八十三年八月十六日）在警訊及翌
      日（八十三年八月十七日）在檢察官偵查時之所為之供述為可採。是證人李榮
      鴻於拔掉抽水馬達之電線時，確曾因延長線基座漏電而被電到，至堪認定，證
      人李榮鴻
      嗣於本院前審審理及本院本次受命法官於九十年二月九日調查時改稱未被電到
      云云，尚不足以參採。
（四）如前述，該延長線雖曾產生火花，惟，若通過延長線之電流如未達「過載保護
      電流規格」時，接用延長線電源之無熔絲開關未必會跳脫，此業據內政部警政
      署刑事警察局八十五年六月二十七日（八五）刑鑑字第三七五四二號函記載明
      確（見上訴卷第一四一頁反面）；另證人即本件招牌承做公司之負責人甲○○
      於本院前審審理時亦證稱：無熔絲開關只有在負載過量或短路時才會跳開等語
      （見上更一卷第五十二頁反面）；而無熔絲開關是沒有熔絲之斷路器，因沒有
      熔絲，自不會有燒斷之情形，如遇事故（短路）時，只會跳脫不會燒斷，此亦
      有台北市電機技師公會八十五年五月十八日鑑定報告書附於卷外可參（見該報
      告書第四頁（四）之第二）。經查：雙聖冰淇淋士林店「Ｓ」型廣告招牌之開
      關屬「無熔絲開關」裝設在該店內，事發後「無熔絲開關」並未跳脫；而被害
      人及證人李榮鴻使用延長線機座銜接於永勝大樓頂樓安全燈上方之插座，該電
      源所屬之「無熔絲開關」，事發後已跳脫等情，分據證人甲○○（見上訴卷第
      八十八頁、上更一卷第五十二頁反面）及林金火（見相驗卷第十七頁）證述在
      卷，且各有照片足憑（見原審卷第十六頁、相驗卷第二十頁）。此足以證明永
      勝大樓之「無熔絲開關」遇有事故（短路）或負載過量而已跳脫甚明。
（五）又事發當天證人李榮鴻於出水塔求救時，腳曾經觸及Ｓ型廣告招牌而遭電擊，
      業據證人李榮鴻證述在卷（見上訴卷第四十一頁反面），另參以證人林金火於
      警訊及偵審時迭稱曾用手觸及該Ｓ型廣告招牌而觸電等語（見相驗卷第九頁反
      面、第十七頁、原審卷第三十頁、上訴卷第八十四頁正、反面），足見該Ｓ型
      廣告招牌，確有漏電，亦堪認定。雖證人甲○○於本院受命法官三月九日調查
      時陳稱：「（如果你們掉落在水塔上面的字會不會漏電？）要淹過那字才會漏
      電，約要淹過十公分才會。」云云，然證人甲○○係負責維修該廣告招牌公司
      之負責人，其證詞顯有避責之虞，自不足以參採。然雖該Ｓ型廣告招牌有漏電
      屬實，惟果被害人係因觸及該Ｓ型廣告招牌而遭電擊致死屬實，則證人李榮鴻
      、林金火於嗣後均有再觸及該Ｓ型廣告招牌，卻均僅受輕微電擊，並不足以成
      傷，更遑論有致死之可能，此足以證明雖該Ｓ型廣告招牌有漏電，然並非係該
      Ｓ型廣告招牌漏電而導致本件被害人觸電致死，應可認定；參以證人李榮鴻於
      檢察官八十三年八月十七日偵查中證稱：「（孫施智如何摔下水塔？）．．．
      我告訴他延長線燒掉了，他就想爬到塔頂去看看，他人爬到快到塔頂的階梯，
      人就坐在梯子上，將照相機放水塔頂端，隔一、二分鐘他就摔下來．．．」等
      語（見第五九○號相驗卷第十三頁反面）等情，應認被害人觸電之時，人並未
      完全離開水塔口無訛，被害人既未完全離開水塔口，則被害人係因觸及Ｓ型廣
      告招牌以外之另一電源體之電擊，始造成本件不幸事故，亦屬合理之推論。
（六）再者，證人李榮鴻於檢察官偵查中證稱：「（你將接抽水馬達的電線拔掉後樓
      梯間的電源有無關掉或將插頭拔掉？）我只將與馬達連接的電線拔掉，樓梯間
      的電源沒關掉。」等語（見相驗卷第十三頁反面），足證被害人於觸電前，延
      長線機座及線圈仍通電中，永勝大樓之「無熔絲開關」當無跳脫之情形甚明。
      況果該「無熔絲開關」已跳脫，延長線機座及線圈均已斷電，僅「Ｓ」型廣告
      招牌漏電，何以證人李榮鴻及林金火二人觸電後均仍安然無恙，而被害人觸電
      竟會造成死亡之結果，此顯與常理有違，更足以佐證永勝大樓之「無熔絲開關
      」於延長線與抽水馬達電線銜接處發出火花時，尚未跳脫，該延長線機座及線
      圈均通電中，堪以認定。
（七）證人謝正田技師雖陳稱：「（本案延長線有無斷路設備？）如果機座發火，插
      座分路會跳脫，使用延長線電源之開關會跳脫，無熔絲開關則斷。．．．（延
      長線機座發火，使用電源之開關會跳脫？）對。」云云（上訴卷第一五七頁反
      面、一五八頁），然本案係由延長線機座使用抽水馬達，機座插座發生火花時
      ，所通過電流如未達「過載保護電流規格」，接用延長線機座之無鎔絲開關未
      必會跳脫等情，業據內政部警政署刑事警察局八十五年六月二十七日刑鑑字第
      三七五四二號函說明欄第四項記載詳實（見上訴卷第一四一頁反面），證人謝
      正田技師上開所陳，不惟與該函意旨有異，且本院依據證人李榮鴻、林金火觸
      電之情形及證人李榮鴻於延長線與抽水馬達電線銜接處發出火花後，並未將連
      接延長線之電源（即樓梯間之電源）關掉等情，再佐以上開函文，據而認定永
      勝大樓之「無熔絲開關」於延長線與抽水馬達電線銜接處發出火花時，尚未跳
      脫之事實，均業如前述，證人謝正田技師上開所陳，顯與事實不符，自不足資
      為永勝大樓之「無熔絲開關」於延長線與抽水馬達電線銜接處發出火花時，即
      已跳脫之認定。
（八）另證人林金火雖證稱渠於上樓去施救前，有看到緊急自動照明燈亮，即表示該
      迴路已沒有供電，後來渠去地下室機房看，發現無熔絲開關已跳脫，而自動照
      明燈亮表示跳脫，表示沒電云云（見相驗卷第十八頁、原審卷第三十一頁、六
      十頁反面、上訴卷第八十五頁反面），惟證人林金火此部份所陳，於法僅足以
      證明永勝大樓之「無熔絲開關」於被害人發生觸電後，業已跳脫之事實，尚不
      足資為該延長線與抽水馬達電線銜接處發出火花至被害人觸電前，此段期間該
      無熔絲開關已跳脫之適合證明。又證人林金火另陳稱：「通常過載或搭電（正
      、負極在一起）才會跳電，表示當天有發生搭電現象，．．．在冒火花時，李
      榮鴻將電線拔掉，但同時也有可能短路。」、「觸電不會造成跳脫」云云（見
      原審卷第三十一頁、上訴卷第八十六頁），惟永勝大樓之「無熔絲開關」於延
      長線與抽水馬達電線銜接處發出火花時，尚未跳脫等情，已見前述，再者，該
      無熔絲開關於本件事故發生後，業已跳脫，亦有現場照片可證（見相驗卷第二
      十頁、原審卷第十六頁），是證人林金火上開所陳，顯與客觀事證不符，自非
      可採。再者，證人曾玉泉於原審審理時證稱：「（延長線插座有無損壞？）已
      經短路損壞。（為何短路？）因超載，電線發熱導致短路。（將馬達插座拔除
      ，而延長線插座線路如林金火所言，則延長線插座還有無漏電可能？）不可能
      ，電已跳掉，不可能漏電。」云云（見原審卷第四十頁反面、四十一頁），然
      觀諸證人曾玉泉上開係稱「電已跳掉，不可能漏電」，於法僅足以證明永勝大
      樓之「無熔絲開關」跳脫後，延長線插座線路即無電流通過，當無漏電可能之
      證明，於法尚不足資為該無熔絲開關究係因何原因跳脫之適合證明。
（九）另臺灣高等法院檢察署法醫中心特約法醫石台平之鑑定（見原審卷第一一九、
      一二○頁），因不能確定被害人之死因，自不足資為本件被告等確有過失致死
      犯行之適合證明。又被告等所提出之台北市電機技師公會八十五年五月十八日
      鑑定報告書（外放）鑑定結果，以證人李榮鴻及被害人於是發當天所使用電源
      之安全燈上方之插座，表面上來是一一○伏特電壓，而實際上是二二○伏特之
      電源，而認本件係因其等不察，誤用電源致造成身亡云云；然查，依證人李榮
      鴻於警訊中所述，渠係與被害人於事發當日下午一時三十分許即到樓頂上開始
      插電清洗水塔，且抽水馬達已開始抽水後，渠爬至塔外拿東西時，才發現延長
      線機座插座有火花，且事故發生時求救時約下午二時二十分等情觀之，本件事
      故果係誤用電源而造成事故，則在證人李榮鴻將該抽水馬達插頭連接於延長線
      插座之初即可能發生故障，甚至因電源之誤用而造成抽水馬達燒毀，何以抽水
      馬達仍可正常抽水，此顯與常理相背；況該鑑定報告書均未論及「Ｓ」型廣告
      招牌漏電與本案之關係，是該鑑定報告書所為前開結論，於法尚不足為被告等
      有利之證據。
（十）又台北市政府勞工局勞工檢查所八十三年十月四日北市工檢五字第一○七六二
      號函並附職業災害檢查報告書認定被害人係「手去碰觸廣告招牌而感電」云云
      （見相驗卷第五十三頁），然本件被害人孫施智係因「前額部」觸電致心臟痙
      攣房室纖維勯動休克致死，其右頭（聶）部、右頰部及右肩及手背部、膝部有
      小指大碰擦傷，但均無骨折，為跌碰所生，此業經檢察官率同法醫相驗屬實，
      並有勘驗筆錄、相驗屍體證明書、驗斷書、照片十一幀，及內政部警政署刑事
      警察局八十三年九月七日刑醫字第一三七四號鑑驗書、同局八十四年八月一日
      刑醫字第七三四二九號鑑驗書可證，已見前述，是該報告書所為之認定，顯與
      事實不符，自不足以參採。
（十一）按行為人雖非故意，但按其情節應注意，並能注意，而不注意者，為過失。
        行為人對於構成犯罪之事實，雖預見其能發生而確信其不發生者，以過失論
        ，刑法第十四條定有明文。又按過失責任之有無，應以行為人之懈怠或疏虞
        與結果之發生，有無相當因果關係為斷，所謂相當因果關係，即以所生之結
        果觀察，認為確因某項因素而惹起，又從因素觀察，認為足以發生此項結果
        ，始克當之，最高法院五十八年台上字第四○四號判例可資參照。是行為人
        過失責任之認定，須行為人對於結果之發生有注意之義務，並有注意能力，
        惟因違背其注意義務，而導致結果之發生，且該結果之發生與該注意義務之
        違反須有相當因果關係，始成立過失責任。被告乙○○、丁○○於本件事發
        生之前，就其等公司因颱風造成公司之廣告招牌燈有故障（不亮）之事實，
        固不爭執，然被告二人並非電力工程之專業人員，且該招牌係懸掛於十二樓
        之水塔旁，是該招牌果有故障情事，顯非被告等之能力所能檢修，被告所能
        為者亦僅通知招牌業者前來檢修，要無疑義。而本件被告於發現招牌燈不亮
        後，其等即打電話請一鋒公司之維修人員前來維修等情，業據證人即一鋒公
        司之經理何靜波之證述屬實（見一○九五六號偵查卷第十三頁反面）及一鋒
        公司所出具雙聖餐廳士林分店於八十三年八月十三日因颱風過後，招牌及一
        樓雨棚壓克力破損報請維修，一鋒實業股份有限公司於八十三年八月十五日
        派員至雙勝餐廳士林店了解損壞之情形，以便日後維修之證明書可證（見前
        引偵查卷第十一頁），並有雙聖冰淇淋士林分店留言簿八月六日、八日、九
        日留言之記載足資佐證（外放），足證被告等已盡其職務上之注意義務，通
        知廣告維修人員檢修該廣告招牌；而一鋒公司維修人員於檢視故障之廣告招
        牌後，並未告知被告等或被告公司之人員以該招牌有漏電之情形，亦未告知
        被告等該招牌不得使用，亦據證人甲○○於本院本次受命法官九十年三月九
        日調查時，證述明確；而被告乙○○於事發當天正值休假，亦據被告乙○○
        供陳在卷（見上訴卷第一七九頁反面）；是該廣告招牌雖有漏電之情形，然
        被告乙○○、丁○○既已委請廣告公司之維修人員前來維檢修，且均未經該
        維修人員告知該廣告招牌有漏電或不能使用之情形，則被告二人自無預見該
        廣告招牌有漏電之可能性，於法要難再就該招牌損壞一事課以被告二人任何
        注意義務；被告二人既無注意義務，則被告丁○○於事發當時，在不知該招
        牌有漏電、在未經告知不得使用該招牌之情況下，將開啟該招牌所屬之開關
        ，雖嗣導致該招牌產生漏電之結果，自亦難認有何注意義務之違反。再者，
        如前述，本案事發時「Ｓ」型廣告招牌固有漏電之情形，惟參酌證人李榮鴻
        及林金火均有觸及該「Ｓ」型廣告招牌而遭電擊，然均未造成傷亡等情以觀
        ，該「Ｓ」型廣告招牌漏電，顯非造成本件被害人觸電致死之原因，是「Ｓ
        」型廣告招牌雖有漏電之情形，但該漏電與本件事故之發生並無相當因果關
        係，揆諸上開法條規定及判例之旨，自亦難令被告二人負過失之責。
六、綜上所述，被告乙○○、丁○○並無何注意義務之違反，是被告二人辯稱其等無
    過失致人於死之犯行，非不能採信；此外，復查無其他證據足認被告二人有何過
    失致死犯行，是不能證明其等犯罪，自應依刑事訴訟法第三百零一條第一項規定
    ，諭知無罪之判決。
七、原審就客觀卷證資料及證人多人等之先後不同之證述，未予細繹勾稽，並據以認
    定事實，徒以被告乙○○為店長，綜理店務，於使用電力之招牌受損脫落，若通
    電當可預見有漏電使人觸電之危險，未及修復、擅予通電，及被告丁○○身為襄
    理，疏未注意仍繼續使用漏電之招牌，以致孫施智觸電死亡，於防止危險之義務
    有所懈怠，難辭過失致人於死之罪責，而論被告二人以罪刑，顯有未洽。被告乙
    ○○、丁○○二人前述上訴意旨，就此指摘原判決不當，為有理由。檢察官循告
    訴人之聲請上訴，以被告二人均否認犯行，事後未加慰問，且未賠償，認原審量
    刑過輕云云，雖無可取，惟原判決既有可議，自應由本院將原判決予以撤銷改判
    ，另為被告乙○○、丁○○均無罪之諭知。
據上論斷，應依刑事訴訟法第三百六十九條第一項前段、第三百六十四條、第三百零
一條第一項，判決如主文。
本案經檢察官鄭龍照到庭執行職務。
中    華    民    國      九十    年      三      月      三十          日
                            臺灣高等法院刑事第十庭
                                審判長法  官  溫  耀  源
                                      法  官  何  菁  莪
                                      法  官  林  銓  正
右正本證明與原本無異。
如不服本判決應於收受送達後十日內向本院提出上訴書狀，其未敘述上訴之理由者並
得於提起上訴後十日內向本院補提理由書（均須按他造當事人之人數附繕本）。
                                    書記官  吳  美  貞
中    華    民    國      九十    年      四      月        三          日


司法院資訊處製作；財團法人民間司法改革基金會備份。
